ACORDAO-COMPLETO-2490087

ACÓRDÃO 12155/2021 ATA 31/2021 - PRIMEIRA CÂMARA

VISTOS, relatados e discutidos estes autos de tomada de contas especial instaurada pelo Fundo Nacional de Desenvolvimento da Educação (FNDE) relativa ao convênio 703172/2010 (Siafi 664035) .
ACORDAM os ministros do Tribunal de Contas da União, reunidos em sessão da 1ª Câmara, ante as razões expostas pelo relator, em:
9.1. acolher as razões de justificativa apresentadas pelo Sr. Salvador Chamon Sobrinho;
9.2. rejeitar as alegações de defesa apresentadas pelo Sr. Evaldo Oliveira da Cunha;
9.3. julgar irregulares, com fundamento nos arts. 1º, I, e 16, III, "b" e "c", da Lei 8.443/1992 c/c os arts. 19 e 23, III, da mesma lei, as contas do Sr. Evaldo Oliveira da Cunha e condená-lo ao pagamento das quantias abaixo especificadas, com a fixação do prazo de 15 (quinze) dias, a contar da notificação, para que comprove, perante este Tribunal (art. 214, III, "a", do RI/TCU) , o recolhimento da dívida aos cofres do Fundo Nacional do Desenvolvimento da Educação (FNDE) , atualizada monetariamente e acrescida dos juros de mora, calculados a partir das datas discriminadas, até a data do recolhimento, na forma prevista na legislação em vigor:
	Data de ocorrência
	Valor histórico (R$) 

	9/3/2011
	163.904,40

9.4. aplicar ao Sr. Evaldo Oliveira Cunha a multa prevista no art. 57 da Lei 8.443/1992 c/c o art. 267 do RI/TCU, no valor de R$ 30.000,00 (trinta mil reais) , com a fixação do prazo de 15  (quinze) dias, a contar da notificação, para que comprove, perante este Tribunal (art. 214, III, "a", do RI/TCU) , o recolhimento da dívida aos cofres do Tesouro Nacional, atualizada monetariamente desde a data do presente acórdão até a do efetivo recolhimento, se for paga após o vencimento, na forma da legislação em vigor;
9.5. autorizar, desde logo, se requerido, com fundamento no art. 26, da Lei 8.443/1992, c/c o art. 217, §§ 1º e 2º, do RI/TCU, o parcelamento das dívidas em até 36 parcelas, incidindo, sobre cada parcela, corrigida monetariamente, os correspondentes acréscimos legais, fixando-lhe o prazo de 15 (quinze)  dias, a contar do recebimento da notificação, para comprovar, perante o Tribunal, o recolhimento da primeira parcela, e de 30  (trinta)  dias, a contar da parcela anterior, para comprovar o recolhimento das demais parcelas, devendo incidir, sobre cada valor mensal, atualizado monetariamente, os juros de mora devidos, no caso do débito, na forma prevista na legislação em vigor, alertando o responsável de que a falta de comprovação do pagamento de qualquer parcela importará o vencimento antecipado do saldo devedor, nos termos do § 2º do art. 217 do Regimento Interno deste Tribunal;
9.6. autorizar, desde logo, nos termos dos arts. 219, II, do RI/TCU e 28, II, da Lei 8.443/1992, a cobrança judicial das dívidas, caso não atendidas as notificações;
9.7. enviar cópia deste acórdão ao Fundo Nacional de Desenvolvimento da Educação (FNDE) e aos responsáveis, informando que o inteiro teor da presente deliberação, acompanhada do relatório e da proposta de deliberação que a fundamenta, estará disponível, no dia seguinte a sua oficialização, para a consulta no endereço www.tcu.gov.br/acordaos;
9.8. encaminhar cópia da deliberação ao chefe da Procuradoria da República no Estado do Pará, em cumprimento ao disposto no § 3º do art. 16 da Lei 8.443/1992.

Tomada de contas especial instaurada pelo FNDE em razão de omissão no dever de prestar contas em convênio que teve como objeto aquisição de mobiliário para escolas de educação básica.

Primeira Câmara

Município de Ipixuna do Pará/PA.

3. Interessados/Responsáveis:
3.1. Responsáveis: Evaldo Oliveira da Cunha (XXX.934.452-XX); Salvador Chamon Sobrinho (XXX.342.862-XX).

13.1. Ministros presentes: Walton Alencar Rodrigues (Presidente), Vital do Rêgo e Jorge Oliveira.
13.2. Ministro-Substituto convocado: Augusto Sherman Cavalcanti.
13.3. Ministro-Substituto presente: Weder de Oliveira (Relator).

WEDER DE OLIVEIRA

Examina-se processo de tomada de contas especial instaurada pelo Fundo Nacional de Desenvolvimento da Educação (FNDE) , em desfavor do Sr. Evaldo Oliveira da Cunha (gestão 2009-2012) e do Sr. Salvador Chamon Sobrinho (gestão 2013-2016) , ex-prefeitos de Ipixuna do Pará/PA, devido à omissão no dever de prestar contas dos recursos relativos ao convênio 703172/2010 (Siafi 664035) .
Para contextualizar os fatos ensejadores, as análises e os encaminhamentos do processo, reproduzo a seguir, com ajustes de forma, a instrução da Secretaria de Controle Externo de Tomada de Contas Especial (Secex-TCE) [footnoteRef:2]: [2:  Peça 74.] 
"1.	Cuidam os autos de tomada de contas especial instaurada pelo Fundo Nacional de Desenvolvimento da Educação (FNDE) , em desfavor dos Srs. Evaldo Oliveira da Cunha, prefeito municipal de Ipixuna do Pará/PA na gestão 2009-2012, e Salvador Chamon Sobrinho, prefeito municipal de Ipixuna do Pará/PA na gestão 2013-2016, em razão da omissão no dever de prestar contas dos recursos repassados por força do Convênio 703172/2010 (Siafi 664035) , firmado entre o Fundo Nacional de Desenvolvimento da Educação e o município de Ipixuna do Pará/PA, tendo por objeto a aquisição de mobiliário para equipar escolas de educação básica, em atendimento ao Plano de Ações Articuladas (PAR) , no âmbito do Plano de Desenvolvimento da Educação (PDE) .
HISTÓRICO
2.	Em 11/12/2018, com fundamento na IN/TCU 71/2012, alterada pela IN/TCU 76/2016 e DN/TCU 155/2016, o dirigente do Fundo Nacional de Desenvolvimento da Educação autorizou a instauração da tomada de contas especial (peça 1) . O processo foi registrado no sistema e-TCE com o número 78/2020.
3.	O Convênio 703172/2010, registro Siafi 664035, foi firmado no valor de R$ 165.560,00, sendo R$ 163.904,40 à conta do concedente e R$ 1.655,60 referentes à contrapartida do convenente. Teve vigência de 22/12/2010 a 21/2/2012, com prazo para apresentação da prestação de contas em 16/1/2015. Os repasses efetivos da União totalizaram R$ 163.904,40 (peça 3) .
4.	O fundamento para a instauração da tomada de contas especial, conforme consignado na matriz de responsabilização elaborada pelo tomador de contas, foi a constatação da omissão no dever de prestar contas dos recursos repassados ao município de Ipixuna do Pará/PA no âmbito do Convênio 703172/2010 (Siafi 664035) .
5.	Os responsáveis arrolados na fase interna foram devidamente comunicados e, diante da ausência de justificativas suficientes para elidir a irregularidade e da não devolução dos recursos, instaurou-se a tomada de contas especial.
6.	No relatório (peça 20) , o tomador de contas concluiu que o prejuízo importaria no valor original de R$ 163.904,40, imputando-se a responsabilidade aos Srs. Evaldo Oliveira da Cunha, prefeito municipal de Ipixuna do Pará/PA na gestão 2009-2012, na condição de gestor dos recursos, e Salvador Chamon Sobrinho, prefeito municipal de Ipixuna do Pará/PA na gestão 2013-2016, na condição de prefeito sucessor e responsável pela apresentação da prestação de contas.
7.	Em 24/3/2020, a Controladoria-Geral da União emitiu o relatório de auditoria (peça 24) , em concordância com o relatório do tomador de contas. O certificado de auditoria e o parecer do dirigente do órgão de controle interno concluíram pela irregularidade das presentes contas (peças 25 e 26) .
8.	Em 3/4/2020, o ministro responsável pela área atestou haver tomado conhecimento das conclusões contidas no relatório e certificado de auditoria, bem como do parecer conclusivo do dirigente do órgão de controle interno, manifestando-se pela irregularidade das contas, e determinou o encaminhamento do processo ao Tribunal de Contas da União (peça 27) .
9.	Na instrução inicial (peça 31) , analisando-se os documentos nos autos, concluiu-se pela necessidade de realização de citação e audiência para as seguintes irregularidades:
9.1.	Irregularidade 1: não comprovação da boa e regular aplicação dos recursos federais repassados ao município de Ipixuna do Pará/PA, em face da omissão no dever de prestar contas dos valores transferidos no âmbito do Convênio 703172/2010 (Siafi 664035) , vigente no período de 22/12/2010 a 21/2/2012, cujo prazo para apresentação da prestação de contas encerrou-se em 16/1/2015.
9.1.1.	Evidências da irregularidade: documentos técnicos presentes nas peças 2 (comprovante de mandato eleitoral) , 3 (ordens bancárias) , 4 (extrato bancário) , 6 (termo de convênio) e 20 (relatório do tomador de contas) .
9.1.2.	Normas infringidas: art. 37, caput, c/c o art. 70, parágrafo único, da Constituição da República Federativa do Brasil; art. 93 do Decreto-lei 200/1967; art. 66 do Decreto 93.872/1986; cláusula décima quinta do termo de convênio (peça 6, p. 7-8) .
9.2.	Débito:
	Data de ocorrência
	Valor histórico (R$) 

	9/3/2011
	163.904,40

9.2.1.	Cofre credor: Fundo Nacional de Desenvolvimento da Educação.
9.2.2.	Responsável: Evaldo Oliveira da Cunha, prefeito municipal de Ipixuna do Pará/PA na gestão 2009-2012.
9.2.3.	Conduta: não demonstrar a boa e regular aplicação dos recursos federais recebidos e geridos por meio do Convênio 703172/2010 (Siafi 664035) , vigente no período de 22/12/2010 a 21/2/2012, em face da omissão na prestação de contas, cujo prazo encerrou-se em 16/1/2015.
9.2.3.1.	Nexo de causalidade: a conduta descrita impediu o estabelecimento do nexo causal entre as despesas realizadas e os recursos recebidos, no âmbito do Convênio 703172/2010 (Siafi 664035) , vigente no período de 22/12/2010 a 21/2/2012.
9.2.3.2.	Culpabilidade: não há excludentes de ilicitude, de culpabilidade e de punibilidade; é razoável supor que o responsável tinha consciência da ilicitude de sua conduta; era exigível conduta diversa da praticada, qual seja, desincumbir-se do seu dever por meio da apresentação da prestação de contas no prazo e forma devidos. 
10.	Encaminhamento: citação.
10.1.	Irregularidade 2: não cumprimento do prazo originalmente estipulado para prestação de contas do Convênio 703172/2010 (Siafi 664035) , cujo prazo encerrou-se em 16/1/2015.
10.1.1.	Evidências da irregularidade: documentos técnicos presentes nas peças 2 (comprovante de mandato eleitoral) , 3 (ordens bancárias) , 4 (extrato bancário) , 6 (termo de convênio) e 20 (relatório do tomador de contas) .
10.1.2.	Normas infringidas: art. 37, caput, c/c o art. 70, parágrafo único, da Constituição da República Federativa do Brasil; art. 93 do Decreto-lei 200/1967; art. 66 do Decreto 93.872/1986; cláusula décima quinta do termo de convênio (peça 6, p. 7-8) .
10.1.3.	Responsável: Salvador Chamon Sobrinho, prefeito municipal de Ipixuna do Pará/PA na gestão 2013-2016.
10.1.3.1.	Conduta: descumprir o prazo originalmente estipulado para prestação de contas dos recursos federais recebidos à conta do Convênio 703172/2010 (Siafi 664035) , o qual se encerrou em 16/1/2015.
10.1.3.2.	Nexo de causalidade: a conduta descrita impediu o estabelecimento do nexo causal entre as despesas efetuadas e os recursos recebidos, no âmbito do Convênio 703172/2010 (Siafi 664035) , vigente no período de 22/12/2010 a 21/2/2012.
10.1.3.3.	Culpabilidade: não há excludentes de ilicitude, de culpabilidade e de punibilidade; é razoável supor que a responsável tinha consciência da ilicitude de sua conduta; era exigível conduta diversa da praticada, qual seja, desincumbir-se do seu dever por meio da apresentação da prestação de contas no prazo e forma devidos. 
11.	Encaminhamento: audiência.
12.	Em cumprimento ao pronunciamento da unidade (peça 33) , foram efetuadas citação e audiência dos responsáveis, nos moldes adiante:
 a) Evaldo Oliveira da Cunha - promovida a citação do responsável, conforme delineado adiante:
	Comunicação: Ofício 25901/2020 - Seproc (peça 38) 
Data da Expedição: 8/6/2020
Data da Ciência: 17/6/2020 (peça 39) 
Nome Recebedor: Maiara Sousa
Observação: Ofício enviado para o endereço do responsável, conforme pesquisa na base de dados no sistema da Receita Federal (peça 34) .
Fim do prazo para a defesa: 2/7/2020
	
b) Salvador Chamon Sobrinho - promovida a audiência do responsável, conforme delineado adiante:
	Comunicação: Ofício 25902/2020 - Seproc (peça 37) 
Data da Expedição: 8/6/2020
Data da Ciência: 17/6/2020 (peça 40) 
Nome Recebedor: Maria Ivaneide Lima
Observação: Ofício enviado para o endereço do responsável, conforme pesquisa na base de dados no sistema da Receita Federal (peça 35) .
Fim do prazo para a defesa: 2/7/2020
	
	Comunicação: Ofício 25903/2020 - Seproc (peça 36) 
Data da Expedição: 8/6/2020
Data da Ciência: 17/6/2020 (peça 41) 
Nome Recebedor: Maria Ivaneide Lima
Observação: Ofício enviado para o endereço do responsável, conforme pesquisa na base de dados no sistema do TSE (peça 35) .
Fim do prazo para a defesa: 2/7/2020
	
13.	Conforme Despacho de Conclusão das Comunicações Processuais (peça 47) , as providências inerentes às comunicações processuais foram concluídas.
EXAME TÉCNICO
14.	O Sr. Evaldo Oliveira da Cunha apresentou alegações de defesa e documentação a título de prestação de contas (peça 46) . O Sr. Salvador Chamon Sobrinho apresentou razões de justificativa (peça 49) .
15.	O Sr. Salvador Chamon Sobrinho informou em sua defesa que ajuizou diversas ações de improbidade administrativa contra seu antecessor, tendo encaminhado cópia das ações 0005439-65.2013.8.14.0100 (peça 57) e 0002685-53.2013.8.14.0100 (peça 56) . Contudo, nenhuma das ações mencionadas diz respeito ao Convênio 703172/2010 (Siafi 664035) . Além disso, o responsável afirmou estar juntando documentos relativos à prestação de contas, mas juntou apenas extratos bancários ao processo. Assim, permanece a irregularidade.
16.	O Sr. Evaldo Oliveira alegou impossibilidade de prestar contas dos recursos devido ao seu afastamento do cargo de prefeito, ocorrido em 10/7/2012, por decisão TRE/PA AC 24.722, publicada no DJE em 12/7/2012, que manteve o Ac. 22.994. Contudo, toda a documentação foi mantida nos arquivos físicos, digitalizados e eletrônicos da prefeitura, sendo seu envio ao FNDE responsabilidade do sucessor.
17.	O responsável apresentou documentação constituída de ata de registro de preços, proposta comercial, nota de empenho, nota de liquidação, ordem de pagamento e extrato bancário.
18.	O material apresentado pelo responsável foi submetido à apreciação do FNDE, que apresentou a Nota Técnica 2309921/2021/DIESP/COAPC/CGAPC/DIFIN (peça 70, p. 3-7) e o Parecer 669/2021/DAAPC/CAAPC/CGPES/DIGAP (peça 70, p. 8-9) , nos quais, em síntese, o órgão repassador assinala que, diante da ausência dos documentos solicitados no Parecer Técnico 8227/2020/DAAPC/CAAPC/CGPES/DIGAP (peça 66) , não recomenda a aprovação das contas. Os referidos documentos são os seguintes:
	a) demonstrativo da receita e da despesa;
	b)  relação dos pagamentos efetuados;
	c) relatório de cumprimento do objeto;
	d) demonstrativo de execução físico-financeira;
	e) demonstrativo de devolução do saldo financeiro;
	f) relação dos bens adquiridos;
	g) documentos que comprovem a efetiva distribuição e localização dos itens adquiridos;
	h) declaração de realização dos objetivos a que se propunha o instrumento; e
	i) cópia das notas fiscais.
19.	Embora o responsável ainda não tenha se manifestado sobre a referida nota técnica, a análise da documentação por ele apresentada a título de prestação de contas não alterou em nada os fundamentos do chamamento aos autos já realizado, na medida em que a rejeição da prestação de contas intempestiva deu-se justamente por ausência de documentação comprobatória da boa e regular aplicação dos recursos transferidos, o que não altera o contexto fático-probatório já delimitado nos autos, em razão da situação de não comprovação da boa e regular aplicação dos recursos transferidos.
20.	Caso a nota técnica trouxesse novos elementos capazes de alterar a irregularidade ou suas consequências jurídicas, conforme já consta dos termos de citação, certamente seria necessário renovar o chamamento do responsável.
21.	No entanto, no caso concreto, não foi isso o que ocorreu, pois a análise do tomador de contas concluiu pela manutenção da não comprovação da regular aplicação dos valores federais, considerando que não foram apresentados os documentos exigíveis pela legislação de regência do programa, com vistas à comprovação do correto emprego dos recursos repassados.
22.	Tendo em conta a similitude com o caso ora em análise, veja-se excerto do voto do Ministro-Substituto Marcos Benquerer Costa, condutor do Acórdão 10669/2015-TCU-Segunda Câmara: 
23.	Consoante se nota do ofício citatório endereçado ao responsável, ele foi citado em função da omissão no dever de prestar contas, bem como da não comprovação da boa e regular aplicação dos recursos conveniados. Como constou de forma expressa no ofício de citação, a documentação que eventualmente fosse encaminhada a título de prestação de contas deveria guardar consonância com as normas legais e regulamentares, além de apresentar justificativa para a multicitada omissão no dever de prestar contas.
24.	Assim, não há que se falar em prejuízo ao contraditório e à ampla defesa, ensejando obrigação de citá-lo novamente, visto ser obrigação do responsável demonstrar cabalmente a correta utilização dos valores que lhe foram confiados, o que não ocorreu no presente caso.
Registra-se, portanto, que a apresentação da Nota Técnica 2309921/2021 (peça 70, p. 3-7) posteriormente à citação do responsável não acarreta a imposição de renovação do contraditório, uma vez que a obrigatoriedade de que fosse demonstrada integralmente a correta aplicação dos recursos transferidos foi contemplada na citação a ele dirigida, conforme Ofício 25901/2020 - Seproc (peça 38) , de 29/5/2020, recebido em 17/6/2020 (peça 29) .
CONCLUSÃO
26.		A partir dos elementos constantes dos autos, foi possível verificar que os recursos repassados ao município de Ipixuna do Pará/PA, por conta do Convênio 703172/2010 (Siafi 664035) , celebrado com o Fundo Nacional de Desenvolvimento da Educação (FNDE) , não tiveram sua boa e regular aplicação comprovada, em decorrência da não apresentação da documentação exigida para fins de prestação de contas.
27.	Verifica-se também que o Sr. Evaldo Oliveira da Cunha, prefeito municipal de Ipixuna do Pará/PA na gestão 2009-2012, era a pessoa responsável pela gestão dos recursos federais recebidos, porém ele não tomou as providências para que sua execução fosse corretamente comprovada, enquanto que o Sr. Salvador Chamon Sobrinho, prefeito municipal de Ipixuna do Pará na gestão 2013-2016, era a pessoa responsável pela apresentação da prestação de contas no prazo estabelecido, pois o vencimento do prazo ocorreu em sua gestão, porém ele não apresentou a prestação de contas nem adotou as medidas cabíveis de resguardo ao erário.
28.	Realizada a citação do Sr. Evaldo Oliveira da Cunha, prefeito municipal de Ipixuna do Pará/PA na gestão 2009-2012, o responsável apresentou documentação a título de prestação de contas, que, entretanto, foi considerada insuficiente pelo FNDE, devido à ausência de documentos imprescindíveis à sua análise, como segue: 
	a) demonstrativo da receita e da despesa;
	b) relação dos pagamentos efetuados;
	c) relatório de cumprimento do objeto;
	d) demonstrativo de execução físico-financeira;
	e) demonstrativo de devolução do saldo financeiro;
	f) relação dos bens adquiridos;
	g) documentos que comprovem a efetiva distribuição e localização dos itens adquiridos
	 h) declaração de realização dos objetivos a que se propunha o instrumento;
	e i) cópia das notas fiscais.
29.	Além disso, realizou-se a audiência do Sr. Salvador Chamon Sobrinho, prefeito municipal de Ipixuna do Pará/PA na gestão 2013-2016, pelo não cumprimento do prazo originalmente estipulado para apresentação da prestação de contas, tendo o responsável informado que ajuizou diversas ações de improbidade administrativa contra seu antecessor, tendo encaminhado cópia das ações 0005439-65.2013.8.14.0100 (peça 57) e 0002685-53.2013.8.14.0100 (peça 56) . Contudo, nenhuma das ações mencionadas diz respeito ao Convênio 703172/2010 (Siafi 664035) . Além disso, o responsável afirmou estar juntando documentos relativos à prestação de contas, mas juntou apenas extratos bancários ao processo.
30.	Ante todo o exposto, devem ser rejeitadas as alegações de defesa do Sr. Evaldo Oliveira da Cunha e as razões de justificativa do Sr. Salvador Chamon Sobrinho, por serem insuficientes para sanar as irregularidades que ensejaram a citação e a audiência.
31.	Assim, em face da análise promovida nos itens 26-30, devem as contas de ambos os responsáveis serem julgadas irregulares, imputando-se ao Sr. Evaldo Oliveira da Cunha débito equivalente ao total repassado, com aplicação da multa prevista no art. 57 da Lei 8.443/1992, e aplicando a multa do art. 58, inciso I, da Lei 8.443/1992 ao Sr. Salvador Chamon Sobrinho.
PROPOSTA DE ENCAMINHAMENTO
32.	Diante do exposto, submetem-se os autos à consideração superior, propondo:
a) rejeitar as alegações de defesa apresentadas pelo Sr. Evaldo Oliveira da Cunha (CPF XXX.934.452-XX) , prefeito municipal de Ipixuna do Pará/PA na gestão 2009-2012;
b) rejeitar as razões de justificativa apresentadas pelo Sr. Salvador Chamon Sobrinho (CPF XXX.342.862-XX) , prefeito municipal de Ipixuna do Pará/PA na gestão 2013-2016;
c) julgar irregulares, nos termos dos arts. 1º, inciso I, 16, inciso III, alíneas 'b' e 'c', da Lei 8.443/1992 c/c os arts. 19 e 23, inciso III, da mesma lei, e com os arts. 1º, inciso I, 209, I, 210 e 214, inciso III, do Regimento Interno, as contas do Sr. Evaldo Oliveira da Cunha (CPF XXX.934.452-XX) , prefeito municipal de Ipixuna do Pará/PA na gestão 2009-2012, condenando-o ao pagamento da quantia a seguir especificada, atualizada monetariamente e acrescida dos juros de mora, calculados a partir das datas discriminadas até a efetiva quitação do débito, fixando-lhe o prazo de quinze dias para que comprove, perante o Tribunal, o recolhimento da referida quantia aos cofres do Fundo Nacional do Desenvolvimento Nacional (FNDE) , nos termos do art. 23, inciso III, alínea 'a', da Lei 8.443/1992 c/c o art. 214, inciso III, alínea 'a', do Regimento Interno, ante a não comprovação da boa e regular aplicação dos recursos federais repassados ao município de Ipixuna do Pará/PA:
	Data de ocorrência
	Valor histórico (R$) 

	9/3/2011
	163.904,40

d) 	aplicar ao Sr. Evaldo Oliveira da Cunha (CPF XXX.934.452-XX) , prefeito municipal de Ipixuna do Pará/PA na gestão 2009-2012, a multa prevista no art. 57 da Lei 8.443/1992, com a fixação do prazo de quinze dias, a contar da notificação, para comprovar, perante o Tribunal (art. 214, inciso III, alínea 'a', do Regimento Interno) , o recolhimento da dívida ao cofres do Tesouro Nacional, atualizada monetariamente desde a data do acórdão até a do efetivo recolhimento, se for paga após o vencimento, na forma da legislação em vigor;
e) julgar irregulares, nos termos dos arts. 1º, inciso I, 16, inciso III, alínea 'a', da Lei 8.443/1992 c/c os arts. 19 e 23, inciso III, da mesma lei, e com os arts. 1º, inciso I, 209, I, 210 e 214, inciso III, do Regimento Interno, as contas do Sr. Salvador Chamon Sobrinho (CPF XXX.342.862-XX) , prefeito municipal de Ipixuna do Pará/PA na gestão 2013-2016;
f) aplicar ao Sr. Salvador Chamon Sobrinho (CPF XXX.342.862-XX) , prefeito municipal de Ipixuna do Pará/PA na gestão 2013-2016, a multa prevista no art. 58, inciso I, da Lei 8.443/1992, com a fixação do prazo de quinze dias, a contar da notificação, para comprovar, perante o Tribunal (art. 214, inciso III, alínea 'a', do Regimento Interno) , o recolhimento da dívida ao cofres do Tesouro Nacional, atualizada monetariamente desde a data do acórdão até a do efetivo recolhimento, se for paga após o vencimento, na forma da legislação em vigor;
g) autorizar, desde logo, a cobrança judicial das dívidas, nos termos do inciso II do art. 28 da Lei 8.443/1992, caso não atendida a notificação;
h) 	autorizar, desde logo, se requerido, com fundamento no art. 26, da Lei 8.443/1992, c/c o art. 217, do Regimento Interno do TCU, o parcelamento das dívidas em até 36 parcelas, incidindo sobre cada parcela, corrigida monetariamente, os correspondentes legais, fixando-lhes o prazo de quinze dias, a contar do recebimento das notificações, para comprovarem perante o Tribunal o recolhimento da primeira parcela, e de trinta dias, a contar da parcela anterior, para comprovarem os recolhimentos das demais parcelas, devendo incidir sobre cada valor mensal, atualizado monetariamente, os juros de mora devidos, no caso do débito, na forma prevista na legislação em vigor, alertando os responsáveis de que a falta de comprovação do recolhimento de qualquer parcela implicará o vencimento antecipado do saldo devedor, nos termos do art. 26, parágrafo único, da Lei 8.443/1992, c/c o art. 217, §2º, do Regimento Interno deste Tribunal;
i)	 encaminhar cópia da deliberação ao Procurador-Chefe da Procuradoria da República no Estado do Pará, nos termos do § 3º do art. 16 da Lei 8.443/1992 c/c o § 7º do art. 209 do Regimento Interno do TCU, para adoção das medidas cabíveis, comunicando-lhe ainda que o relatório e o voto que a fundamentarem podem ser acessados por meio do endereço eletrônico www.tcu.gov.br/acordaos e que, caso haja interesse, o Tribunal pode lhe enviar cópia desses documentos sem qualquer custo;
j) encaminhar cópia da deliberação que vier a ser proferida nestes autos ao Fundo Nacional de Desenvolvimento da Educação (FNDE) e aos responsáveis."
O Ministério Público junto a este Tribunal (MP/TCU) , representado pelo procurador Júlio Marcelo de Oliveira, concordou com a proposta da unidade instrutiva[footnoteRef:3].  [3:  Peça 77.] 
É o relatório.

8.1. José Rubens Barreiros de Leão (5962/OAB-PA) e outros, representando Salvador Chamon Sobrinho.  
8.2. Jofre Antônio Bitencourt Quaresma, representando Evaldo Oliveira da Cunha.

Procurador Júlio Marcelo de Oliveira.

TOMADA DE CONTAS ESPECIAL. FUNDO NACIONAL DE DESENVOLVIMENTO DA EDUCAÇÃO. MUNICÍPIO DE IPIXUNA DO PARÁ/PA. OMISSÃO NO DEVER DE PRESTAR CONTAS. CITAÇÃO. AUDIÊNCIA. REJEIÇÃO DAS ALEGAÇÕES DE DEFESA DO PREFEITO ANTECESSOR. ACOLHIMENTO DAS RAZÕES DE JUSTIFICATIVA DO PREFEITO SUCESSOR. CONTAS IRREGULARES. DÉBITO. MULTA. COMUNICAÇÕES.

TOMADA DE CONTAS ESPECIAL (TCE)

Secretaria de Controle Externo de Tomada de Contas Especial (Secex-TCE).

Em exame, tomada de contas especial (TCE) instaurada pelo Fundo Nacional de Desenvolvimento da Educação (FNDE) , em desfavor do Sr. Evaldo Oliveira da Cunha (gestão 2009-2012) e do Sr. Salvador Chamon Sobrinho (gestão 2013-2016) , ex-prefeitos de Ipixuna do Pará/PA, devido à omissão no dever de prestar contas dos recursos relativos ao convênio 703172/2010 (Siafi 664035) .
1. O ajuste tinha por objeto a aquisição de mobiliário para equipar escolas de educação básica, em atendimento ao Plano de Ações Articuladas (PAR) , no âmbito do Plano de Desenvolvimento da Educação (PDE) .
1. O convênio foi celebrado no valor de R$ 165.560,00, sendo R$ 163.904,40 à conta do concedente e R$ 1.655,60 de contrapartida do convenente, com os recursos federais transferidos em parcela única, em 3/3/2011. A vigência do ajuste encerrou em 21/2/2012, com a data final para prestação de contas fixada em 16/1/2015[footnoteRef:2]. [2:  Peça 20, p. 1.] 
1. No relatório do tomador de contas, atribuiu-se dano ao erário de R$ 163.904,40, imputando-se responsabilidade ao Sr. Evaldo Oliveira da Cunha, na condição de gestor dos recursos, e ao Sr. Salvador Chamon Sobrinho, prefeito sucessor e responsável pela apresentação da prestação de contas.
1. A Controladoria-Geral da União (CGU) manifestou-se pelo prosseguimento do processo, em concordância com o relatório do tomador de contas.
1. A Secretaria de Controle Externo de Tomada de Contas Especial (Secex-TCE) evidenciou que os recursos federais foram integralmente gastos na gestão do Sr. Evaldo Oliveira da Cunha e que a responsabilidade pelo encaminhamento da prestação de contas correspondente era de seu sucessor, Sr. Salvador Chamon Sobrinho, que não a apresentou.
1. Assim, concluiu a secretaria por[footnoteRef:3]: [3:  Peça 31, p. 6-7.] 
"a) realizar a citação (...) para que, no prazo de quinze dias, o responsável abaixo indicado, em decorrência da conduta praticada, apresente alegações de defesa (...) :
Débito relacionado somente ao Sr. Evaldo Oliveira da Cunha (CPF 509.934.452-68) , prefeito municipal de Ipixuna do Pará/PA, na condição de gestor dos recursos.
Irregularidade: não comprovação da boa e regular aplicação dos recursos federais repassados ao município de Ipixuna do Pará/PA, em face da omissão no dever de prestar contas (...) .
 (...) .
Cofre credor: Fundo Nacional de Desenvolvimento da Educação.
	Data de ocorrência
	Valor histórico (R$) 

	9/3/2011
	163.904,40

Valor atualizado do débito (sem juros) em 27/5/2020: R$ 269.081,85
 (...) 
d) realizar a audiência do responsável abaixo indicado (...) , para que, no prazo de quinze dias, apresente razões de justificativa (...) : 
Responsável: Salvador Chamon Sobrinho (CPF 211.342.862-87) , prefeito municipal de Ipixuna do Pará/PA, na condição de prefeito sucessor.
Irregularidade: não cumprimento do prazo originalmente estipulado para prestação de contas do Convênio 703172/2010 (Siafi 664035) , cujo prazo encerrou-se em 16/1/2015."
1. O Sr. Evaldo Oliveira da Cunha apresentou alegações de defesa e documentação a título de prestação de contas, e o Sr. Salvador Chamon Sobrinho trouxe aos autos suas razões de justificativa.
1. Segundo a Secex-TCE, a documentação trazida pelo Sr. Evaldo Oliveira da Cunha, constituída por ata de registro de preços, proposta comercial, nota de empenho, nota de liquidação, ordem de pagamento e extrato bancário, é incapaz de comprovar a boa e regular aplicação dos recursos conveniados, devido à ausência de documentos imprescindíveis à sua análise[footnoteRef:4]: [4:  Peça 74, p. 4-5.] 
"10.	O material apresentado pelo responsável foi submetido à apreciação do FNDE, que apresentou a Nota Técnica 2309921/2021/DIESP/COAPC/CGAPC/DIFIN (...) e o Parecer 669/2021/DAAPC/CAAPC/CGPES/DIGAP (...) , nos quais, em síntese, o órgão repassador assinala que, diante da ausência dos documentos solicitados (...) , não recomenda a aprovação das contas. Os referidos documentos são os seguintes:
a) demonstrativo da receita e da despesa;
b)  relação dos pagamentos efetuados;
c) relatório de cumprimento do objeto;
d) demonstrativo de execução físico-financeira;
e) demonstrativo de devolução do saldo financeiro;
f) relação dos bens adquiridos;
g) documentos que comprovem a efetiva distribuição e localização dos itens adquiridos;
h) declaração de realização dos objetivos a que se propunha o instrumento; e
i) cópia das notas fiscais."
1. Assim, propôs rejeitar suas alegações de defesa.
1. Quanto ao Sr. Salvador Chamon Sobrinho, a Secex-TCE analisou as razões de justificativa apresentadas, entre elas as cópias das ações de improbidade administrativa ajuizadas contra seu antecessor (0005439-65.2013.8.14.0100 e 0002685-53.2013.8.14.0100) . No entanto, por considerar que as ações mencionadas não dizem respeito ao convênio sob exame, entendeu que suas razões de justificativa não devem ser acolhidas.
1. No mérito, a unidade instrutiva propôs julgar as contas de ambos os responsáveis irregulares, condenar o Sr. Evaldo Oliveira da Cunha ao ressarcimento do débito, com a multa prevista no art. 57 da Lei 8.443/192, e aplicar a multa do art. 58, I, da mesma lei, ao Sr. Salvador Chamon Sobrinho.
1. O MP/TCU, representado pelo procurador Júlio Marcelo de Oliveira, endossou o encaminhamento proposto.
II
1. De acordo com o relatório do tomador de contas, o Sr. Evaldo Oliveira da Cunha foi o responsável pela aplicação e execução dos valores, considerando que a ordem bancária foi repassada em 3/3/2011.
1. Em suas alegações de defesa, o gestor informou que foi afastado do cargo à frente do município em 10/7/2012, por decisão do Tribunal Regional Eleitoral do Pará (TRE/PA) , tendo assumido a prefeitura o Sr. José Orlando Freire.
1. No entanto, o extrato bancário anexado aos autos[footnoteRef:5] indica que os recursos do convênio foram resgatados pelo município em 30/8/2011, para pagamentos de fornecedores. Logo, os valores foram integralmente geridos em sua gestão. [5:  Peça 4.] 
1. A unidade instrutiva concluiu que a documentação trazida pelo responsável não foi capaz de comprovar a boa e regular aplicação dos recursos. De fato, as notas fiscais referentes à aquisição do mobiliário, objeto do ajuste, não foram apresentadas, portanto não é possível estabelecer o nexo, o que compromete severamente a comprovação dos valores conveniados.
1. Por isso, acolho a proposta da unidade instrutiva, endossada pelo MP/TCU, devendo suas contas serem julgadas irregulares, com a condenação em débito.
1. Por outro lado, quanto ao Sr. Salvador Chamon Sobrinho, observo que as ações civis de improbidade administrativa ajuizadas contra os prefeitos antecessores tinham amplo escopo, sendo que uma delas fazia referência a recursos da educação, o que se alinha ao objeto do convênio sob exame[footnoteRef:6]: [6:  Peça 57, p. 6-7, 10.] 
"Que os requeridos, Sr. Evaldo Cunha e José Orlando Freire foram Prefeitos do Município de Ipixuna do Pará de 2008 a 2012, que durante os 04 (quatro anos) de administração o município firmou convênio, realizou licitação, reforma de prédio, escolas, recebeu verbas federais, pagamento de folha de salário da prefeitura, recolhimentos previdenciários, demais recolhimentos e despesas. (...) 
 (...) 
Que a não Prestação de Contas, implicará ainda na suspensão automática do recebimento de recursos, conforme Súmula 230 do TCU, para o ano de 2013, o que certamente trará prejuízos incalculáveis para o Município, que necessita deste dinheiro, bem como, a implicação automática de ficar o Município de Ipixuna do Pará SUSPENSO DE RECEBER OS RECURSOS DA EDUCAÇÃO, enquanto não forem regularizadas as referidas INFORMAÇÕES.
 (...) 
 (...) tendo os Requeridos sido omissos ao não informar/prestar conta junto ao SIOPE da aplicação dos recursos da educação, assim agindo incidiu, por conseguinte, na prática das infrações tipificadas do artigo 11, caput e inciso I, da Lei nº 8.429/92. (...) ."
1. Desse modo, considero que o responsável não se omitiu no dever de adotar as medidas de resguardo do patrimônio público na forma regularmente prevista (Súmula 230) , ante a impossibilidade declarada de cumprir tempestivamente com sua obrigação de apresentar a prestação de contas quanto aos recursos geridos pelo antecessor.
1. Acolho, portanto, suas razões de justificativa.
1. Cabe complementar as análises aqui realizadas com a informação de que o Sr. Evaldo Oliveira da Cunha foi condenado a ressarcir o erário em duas outras ocasiões por malversação de recursos destinados ao município de Ipixuna do Pará/PA: Acórdão 3617/2016-TCU-Segunda Câmara[footnoteRef:7], mantido pelos Acórdão 8709/2017-TCU-Segunda Câmara[footnoteRef:8] e 411/2019-TCU-Plenário[footnoteRef:9], e Acórdão 4842/2018-TCU-Segunda Câmara[footnoteRef:10], mantido pelo Acórdão 7742/2019-TCU-Segunda Câmara[footnoteRef:11], em recurso de revisão. Há, ainda, mais duas tomadas de contas especiais aguardando a apreciação de mérito desta Corte, instauradas em desfavor do ex-prefeito, envolvendo recursos repassados pelo FNDE (TC Processo 027.981/2017-7 e TC Processo 021.150/2019-2) . [7:  Relator ministro Vital do Rêgo.]  [8:  Relator ministro Augusto Nardes.]  [9:  Relatora ministra Ana Arraes.]  [10:  Relator ministro José Múcio Monteiro.]  [11:  Relator ministro Augusto Nardes.] 
1. Por fim, consigno que não operou na situação em exame a prescrição da pretensão punitiva, uma vez que as irregularidades ocorreram no exercício de 2011, enquanto o ato de ordenação da citação do responsável foi emitido em maio de 2020. Dessa forma, é possível a aplicação da multa prevista no art. 57 da Lei 8.443/1992.
Diante do exposto, manifesto-me pela aprovação do acórdão que ora submeto à apreciação deste Colegiado.
TCU, Sala das Sessões, em 31 de agosto de 2021.
Weder de Oliveira
Relator